臺灣高等法院民事判決
109年度上字第1586號
上  訴  人  王偉駿  

訴訟代理人  林明輝律師
被上訴人    玉山商業銀行股份有限公司


法定代理人  黃男州  
訴訟代理人  林子傑  

上列當事人間請求損害賠償事件，上訴人對於中華民國109年10
月29日臺灣臺北地方法院109年度訴字第4370號第一審判決提起
上訴，本院於110年4月21日言詞辯論終結，判決如下：
    主      文
上訴駁回。
第二審訴訟費用由上訴人負擔。
    事實及理由
上訴人主張：伊與訴外人博全生技股份有限公司（下稱博全公
  司）間請求給付票款事件，前經臺灣臺北地方法院（下稱臺北
  地院）於民國108年4月30日以108年度北簡字第1544號判決判
  命博全公司給付伊新臺幣（下同）1,300萬元本息確定，伊持
  前開確定判決為執行名義，向臺北地院聲請對博全公司為強制
  執行，嗣伊於108年11月21日收受該院108年11月20日北院忠10
  8司執辰字第81119號執行命令（下稱系爭收取命令），准伊在
  800萬元（含手續費250元）範圍內向被上訴人公司忠孝分行收
  取博全公司對該分行之存款債權（下稱系爭存款債權），伊即
  於同年11月22日前往被上訴人公司忠孝分行辦理收取事宜，然
  為該行以尚需總行同意始得辦理解款為由拒絕，伊乃於同年11
  月25日分別致電被上訴人公司總行、忠孝分行相關承辦人員，
  聯繫系爭收取命令事宜，仍未獲積極處理，迄至同年11月29日
  ，被上訴人公司忠孝分行始告知因另收受臺北地院108年11月2
  8日北院忠108司執公字第128624號執行命令，故無法讓伊收取
  系爭存款債權，致本應由伊全數收取之系爭存款債權，因被上
  訴人忠孝分行延宕而有他債權人黃文孝參與分配，使伊僅分配
  受償5,360,308元，而受有2,639,442元未受分配之損害【計算
  式：8,000,000元（系爭存款債權）－250元（手續費）－5,360,
  308元＝2,639,442元】等語，爰依民法第184條第1項前段規定
  ，求為判命被上訴人如數給付（原審判決駁回上訴人之請求，
  上訴人不服，提起上訴）。並上訴聲明：㈠原判決廢棄；㈡被上
  訴人應給付上訴人2,639,442元，及自起訴狀繕本送達被上訴
  人之翌日即109年6月9日起至清償日止，按年息百分之5計算之
  利息；㈢願供擔保請准宣告假執行。　
被上訴人則以：
㈠伊公司忠孝分行雖於108年11月22日收受系爭收取命令，惟依伊
  公司作業流程，尚須由內部負責單位即總行個金集中作業部進
  行系爭收取命令相關事項審核作業，且伊每日收受約5、6百件
  法院公文，本需相當合理作業時間辦理，非謂上訴人向伊公司
  忠孝分行請求解款，該分行即得自行認定系爭存款有無爭議、
  其他分行或總行有無收受博全公司之其他執行命令，並逕自辦
  理解款事宜。況強制執行法及相關法令均未明定第三人應於收
  受收取命令後何時完成付款，且強制執行法第119條第1項規定
  第三人於收受執行命令後，得於10日內聲明異議，顯見立法意
  旨承認第三人應有合理期間進行檢核，而伊公司忠孝分行收受
  系爭收取命令、另案扣押命令，前後相隔7日，扣除中間例假
  日2日，實際上作業時間不足5日，顯未逾越合理期間，況該分
  行於收受系爭收取命令後，復收受系爭另案扣押命令，依法亦
  不得逕向上訴人解款，可見伊公司忠孝分行係於合理期間內依
  法辦理系爭收取命令事宜，並無故意或過失之不法行為。
㈡又被上訴人雖主張其收取權受有損害，然收取權僅係債權所衍
  生之權能，附屬於債權，而債權並非民法第184條第1項前段所
  稱之權利，收取權自非屬前開規定之權利。再上訴人未獲受償
  之債權並未因未受分配而消滅，上訴人仍得向博全公司請求，
  自未因此而受有任何損害等語，資為抗辯。並答辯聲明：⒈上
  訴駁回；⒉如受不利之判決，願供擔保請准免為假執行。　
經查：㈠臺北地院核發107年12月17日北院忠107司執全辰字第869號執行命令（下稱系爭本案800萬元扣押命令），禁止博全公司於被上訴人公司忠孝分行之存款債權在800萬元及執行費64,000元之範圍內，向被上訴人公司忠孝分行收取存款債權或為其他處分，被上訴人公司忠孝分行亦不得對博全公司為清償，而被上訴人公司忠孝分行已收受系爭本案800萬元扣押命令；㈡上訴人以108年度北簡字第1544號確定判決為執行名義向臺北地院聲請對博全公司為強制執行（案列108年度司執字第81119號），經臺北地院於108年11月20日核發系爭收取命令，准上訴人於被上訴人公司忠孝分行之存款債權在800萬元（含手續費250元）範圍內，向被上訴人公司忠孝分行收取，而被上訴人公司忠孝分行於同年11月22日週五中午12時許收受系爭收取命令；㈢上訴人於108年11月22日持系爭收取命令至被上訴人公司忠孝分行辦理收取事宜，復於同年11月25日分別致電被上訴人公司總行、忠孝分行相關承辦人員，聯繫有關系爭收取命令辦理情形；㈣他債權人黃文孝以108年度重訴字第71號確定判決為執行名義向臺北地院聲請對博全公司為強制執行（案列108年度司執字第128624號），經臺北地院核發108年11月28日北院忠108司執公字第128624號執行命令（下稱系爭另案6,455,000元扣押命令），禁止博全公司於被上訴人公司忠孝分行之存款債權在6,455,000元本息及執行費51,640元之範圍內，向被上訴人公司忠孝分行收取存款債權或為其他處分，被上訴人公司忠孝分行亦不得對博全公司為清償，而被上訴人公司忠孝分行於108年11月29日週五中午12時許收受上開扣押命令；㈤被上訴人公司收受系爭另案6,455,000元扣押命令後，於108年12月6日通知臺北地院上情，請求依法指示裁處，臺北地院乃核發108年12月27日北院忠108司執辰字第81119號執行命令，請被上訴人公司忠孝分行將系爭存款債權在800萬元（含手續費250元），開立受票人為該院之票據寄送該院，被上訴人於109年1月13日函附票號BI0000000號、票面金額：7,999,750元（已扣除手續費250元）、該院為抬頭人、付款人為被上訴人營業部之支票（下稱系爭支票），向該院支付，嗣臺北地院就系爭存款製作分配表，上訴人分配受償5,360,308元（含執行費105,026元、訴訟費用48,010元）等情，為兩造所不爭執，並有臺北地院108年度北簡字第1544號民事判決及確定證明書、系爭收取命令、系爭另案6,455,000元扣押命令、臺北地院民事執行處108年11月20日北院忠108司執辰字第81119號函及強制執行金額計算書、系爭本案800萬元扣押命令、被上訴人銀行個金集中部108年12月6日玉山個（集中）字第1080144208號函及109年1月13日玉山個（集中）字第1090002900號函、臺北地院108年12月27日北院忠108司執辰字第81119號執行命令等件附卷可稽（見原審卷第13至35、99至111頁），並經本院調取臺北地院108年度司執字第81119號、108年度司執字第128624號執行卷，核閱屬實，自堪信為真正。
按因故意或過失，不法侵害他人之權利者，負損害賠償責任，民法第184條第1項前段定有明文。又損害賠償之債，以有損害之發生及有責任原因之事實，並二者之間，有相當因果關係為成立要件，故上訴人所主張損害賠償之債，如不合於此項成立要件者，即難謂有損害賠償請求權存在（最高法院48年台上字第481號判例參照）。而所謂相當因果關係，係指依經驗法則，綜合行為當時所存在之一切事實，為客觀之事後審查，認為在一般情形下，有此環境、有此行為之同一條件，均可發生同一之結果者，則該條件即為發生結果之相當條件，行為與結果即有相當之因果關係；反之，若在一般情形上，有此同一條件存在，而依客觀之審查，認為不必皆發生此結果者，則該條件與結果並不相當，不過為偶然之事實而已，其行為與結果間即無相當因果關係，不能僅以行為人就其行為有故意過失，即認該行為與損害間有相當因果關係（最高法院87年度台上字第154號、98年度台上字第673號判決意旨參照）。再當事人主張有利於己之事實者，就其事實有舉證之責任，民事訴訟法第277條本文定有明文。另民事訴訟如係由原告主張權利者，應先由原告負舉證之責，若原告先不能舉證，以證實自己主張之事實為真實，則被告就其抗辯之事實即令不能舉證，或其所舉證據尚有疵累，亦應駁回原告之請求（最高法院89年度台上字第2716號、100年度台上字第415號、106年度台上字第2752號 、109年度台上字第123號判決意旨參照）。上訴人主張：伊持臺北地院108年度北簡字第1544號確定判決為執行名義，向臺北地院聲請對博全公司為強制執行，經臺北地院於108年11月20日核發系爭收取命令，准伊向被上訴人公司忠孝分行收取博全公司對該分行之系爭存款債權，詎被上訴人拖延給付，致本應由伊全數收取之系爭存款債權，因被上訴人之拖延行為，而有他債權人黃文孝參與分配，使伊僅獲配受償5,360,308元，而受有2,639,442元未受分配之損害，伊自得依民法第184條第1項前段規定，請求被上訴人賠償2,639,442元之損害等語，為被上訴人所否認，被上訴人並以前詞置辯。是依前開說明，上訴人自應就其主張被上訴人有因故意或過失，不法侵害本應由其全數收取系爭存款之侵權行為，並因而致其受有2,639,442元之損害之有利於己之事實負舉證責任。經查：
㈠臺北地院於107年12月17日核發系爭本案800萬元扣押命令，禁
  止博全公司於被上訴人公司忠孝分行之存款債權在800萬元及
  執行費64,000元之範圍內，向被上訴人公司忠孝分行收取存款
  債權或為其他處分，被上訴人公司忠孝分行亦不得對博全公司
  為清償，嗣上訴人向臺北地院聲請對博全公司為強制執行（案
  列108年度司執字第81119號），臺北地院於108年11月20日核
  發系爭收取命令，准上訴人於被上訴人公司忠孝分行之存款債
  權在800萬元（含手續費250元）範圍內，向被上訴人公司忠孝
  分行收取，而被上訴人公司忠孝分行於同年11月22日週五中午
  收受系爭收取命令，惟臺北地院在上訴人依系爭收取命令收取
  系爭取存款債權前，依他債權人黃文孝之聲請，於108年11月2
  8日核發系爭另案6,455,000元扣押命令，禁止博全公司於被上
  訴人公司忠孝分行之存款債權在6,455,000元本息及執行費51,
  640元之範圍內，向被上訴人公司忠孝分行收取存款債權或為
  其他處分，被上訴人公司忠孝分行亦不得對博全公司為清償，
  而被上訴人公司忠孝分行於108年11月29日週五中午收受系爭
  另案6,455,000元扣押命令後，於108年12月6日通知臺北地院
  上情，請求依法指示裁處，臺北地院乃核發108年12月28日北
  院忠108司執辰字第81119號執行命令，請被上訴人公司忠孝分
  行將系爭存款債權在800萬元（含手續費250元）範圍內，開立
  受票人為該院之票據寄送該院，被上訴人於109年1月13日函附
  系爭支票向該院支付等情，為兩造所不爭執，業如前述。　
㈡又就債務人對於第三人之金錢債權為執行時，執行法院應發扣押命令禁止債務人收取或為其他處分，並禁止第三人向債務人清償；前項情形，執行法院得詢問債權人意見，以命令許債權人收取，或將該債權移轉於債權人，如認為適當時，得命第三人向執行法院支付轉給債權人；第三人於依執行法院許債權人收取或向執行法院支付轉給債權人之命令辦理前，又收受扣押命令，而其扣押之金額超過債務人之金錢債權未受扣押部分者，應即將該債權之全額支付扣押在先之執行法院，強制執行法第115條第1項、第2項、第115條之2第2項分別定有明文。再執行法院所發之收取命令與移轉命令不同，前者債權人僅取得以自己名義向第三人收取金錢債權之收取權，債務人僅喪失其收取權，而未喪失其債權，後者債務人對於第三人之金錢債權已移轉於債權人，債務人即喪失其債權（最高法院63年台上字第1966號判例意旨參照）。另執行債務人對第三人之債權經執行法院發收取命令許債權人收取者，係以收取執行債務人之債權金額，以清償自己之債權，故須收取該債權金額後，其執行程序始為終結，在債權人收取以前，執行程序既未終結，他債權人仍得參與分配（最高法院80年度台抗字第87號裁定意旨參照）。本件被上訴人公司忠孝分行收受系爭本案800萬元扣押命令，禁止博全公司向被上訴人公司忠孝分行收取系爭存款債權或為其他處分，被上訴人公司忠孝分行亦不得對博全公司為清償後，復於108年11月22日收受系爭收取命令，則上訴人即取得以自己名義向被上訴人收取系爭存款債權之收取權，以清償自己之債權，惟債務人博全公司亦僅喪失其收取權，而未喪失其對被上訴人之債權，故須上訴人具領完畢該債權金額後，系爭存款債權始得認業經被上訴人清償，在上訴人收取系爭存款債權以前，其執行程序尚未終結，他債權人仍得再對系爭存款債權聲請強制執行、參與分配，臺北地院亦應依法分配。據此，臺北地院在上訴人依系爭收取命令收取系爭取存款債權前，自得依他債權人黃文孝之聲請而核發系爭另案6,455,000元扣押命令，惟因係對同一金錢債權（即系爭取存款債權）重複扣押，且系爭存款債權經扣押後，債務人博全公司對被上訴人之債權餘額，已無法滿足後執行之債權，自應合併執行，由被上訴人將系爭取存款債權之全額支付扣押在先之執行法院。是依上開說明，被上訴人於108年11月29日收受系爭另案6,455,000元扣押命令後，於108年12月6日通知臺北地院上情，請求依法指示裁處，並依臺北地院核發108年12月28日北院忠108司執辰字第81119號執行命令，將扣押之系爭存款債權7,999,750元（已扣除手續費250元）開立系爭支票，向扣押在先之臺北地院支付，與強制執行法第115條之2第2項規定相符，自難謂被上訴人有何不法行為而致上訴人受有損害。
㈢再第三人不承認債務人之債權或其他財產權之存在，或於數額有爭議或有其他得對抗債務人請求之事由時，應於接受執行法院命令後10日內，提出書狀，向執行法院聲明異議；第三人不於前項期間內聲明異議，亦未依執行法院命令，將金錢支付債權人，或將金錢、動產或不動產支付或交付執行法院時，執行法院得因債權人之聲請，逕向該第三人為強制執行；對於前項執行，第三人得以第1項規定之事由，提起異議之訴，強制執行法第119條第1項、第2項、第3項分別定有明文。本件被上訴人公司忠孝分行於108年11月22日收受系爭收取命令後，依強制執行法第119條第1項規定，本得於10日內對系爭存款債權之存在、數額或其他得對抗債務人請求之事由，向臺北地院聲明異議。是被上訴人公司忠孝分行於收受系爭收取命令後10日內，且尚未依系爭收取命令清償上訴人之債權前，本件執行程序即未終結，其他債權人自得再對系爭存款債權聲請強制執行，則其於108年11月29日收受系爭另案6,455,000元扣押命令後，據以通知臺北地院上情，並依臺北地院核發108年12月28日北院忠108司執辰字第81119號執行命令，將扣押之系爭存款債權7,999,750元開立系爭支票，向該院支付，其行為亦難謂為不法。
㈣上訴人雖主張：被上訴人公司忠孝分行於108年11月22日收受系
  爭收取命令後，經伊於同年11月22日前往被上訴人公司忠孝分
  行辦理收取事宜，復於同年月25日分別致電被上訴人公司總行
  、忠孝分行相關承辦人員，聯繫系爭收取命令事宜，均為被上
  訴人拒絕，伊因被上訴人拖延給付，致本應由伊全數收取之系
  爭存款債權，因他債權人黃文孝參與分配，僅分配受償5,360,
  308元，而受有2,639,442元之損害等語。惟查原審函詢金融監
  督管理委員會銀行局有關收取命令之作業流程規範疑義，經該
  局回覆略以：「銀行收取法院所核發收取命令之作業流程，尚
  非金融監督法規之範疇，銀行應遵循相關法令規範，自行建立
  內部作業流程以辦理相關作業事宜」等語，有該局109年9月18
  日銀局（法）字第1090224361號函在卷可查（見原審卷第195
  頁），而被上訴人依銀行局前函意旨，已制定「執行命令及函
  詢公文集中作業流程說明」，規定略以：「分行：㈠接獲受文
  者為『分行』之執行命令及函詢公文：各單位對於執行命令（含
  扣押、換價命令）…，除設簿登記外，應立即請主管優先分派
  ，並指定專人處理，以免延誤其時效性；…㈡經辦作業：⒈實體
  公文蓋『公文檔案收文』戳章，…。⒉掃描來文及附件書面資料，
  …㈢主管作業：完成覆核傳送至集中作業部經辦處理扣押事故、
  帳務及函復相關作業。㈣歸檔作業：…。集中作業部：㈠收文作
  業：⒈實體公文：簽收公文郵件時，需確認收件章戳…，再建立
  『電子公文系統收文單』。⒉集中作業公文檔案收文單：經辦收
  到『集中作業公文檔案收文單』，確認無誤後轉開『電子公文系
  統收文單』；…㈡執行命令集中作業：⒈執行命令內所載存款人名
  下各帳戶之可用餘額合計達執行命令規定之起扣點（視來文規
  定）時，為避免作業期間款項被領走，應即執行圈存事故。⒉
  執行標的含信託受益權案件，應轉開『聯行委辦單』，…通知信
  託部協助處理，再依信託部查證結果函復，並注意公文時效。
  ⒊查詢該存款人在本行是否設有帳戶可供扣押、是否為授信戶
  （保證人）或積欠信用卡帳款者，應轉開『聯行委辦單』，通知
  相關單位回覆是否主張存款抵銷，以確保本行債權；執行支存
  帳戶抵銷作業應由抵銷單位代為寄發存證信函。⒋存款人之存
  款為定期性存款時，如有質權設定者，除扣押圈存帳戶現存於
  額外，應於執行命令規定期限內以公文函復執行單位聲明異議
  ，說明質權設定狀況，並陳報實際扣押金額。⒌若存款人存款
  不足支付執行命令內所載金額時，除扣押圈存帳戶現存於額外
  ，應於執行命令規定期限內以公文函復執行單位聲明異議，陳
  報實際扣押金額。如未聲明異議，執行單位得因債權人之申請
  ，逕向本行為強制執行（強制執行法第119條第1項）。⒍接獲
  換價命令（執行命令已述明支付扣押款時）：⑴執行標的含信
  託受益權/外幣帳戶案件，應轉開『聯行委辦單』，…通知信託部
  /設帳行協助回覆解繳扣押款結果，並注意公文時效。⑵依換價
  命令指示解繳存戶帳上款項，…。⑶除來文另有規定外，一律以
  支票解送辦理…」等旨（見原審卷第147、148頁）。觀諸上開
  流程說明，堪認被上訴人辯稱：依伊公司作業流程，伊公司忠
  孝分行並無認定系爭存款有無爭議或逕自辦理解款之權限，而
  須由伊公司總行個金集中作業部進行系爭收取命令相關事項審
  核作業一節，堪以採信。又上開流程說明雖未明確規定應完成
  執行命令之具體期限，惟已在該流程說明載明「應立即請主管
  優先分派，並指定專人處理，以免影響其時效性」、「為避免
  作業期間款項被領走，應即執行圈存事故」、「並注意公文時
  效」、「應於執行命令規定期限內以公文函復執行單位聲明異
  議」、「如未聲明異議，執行單位得因債權人之申請，逕向本
  行為強制執行（強制執行法第119條第1項）」等語，亦堪認被
  上訴人已嚴格要求銀行內部相關單位及員工應優先，並在強制
  執行法第119條第1項規定聲明異議之10日期限內，處理執行法
  院核發之執行命令。是被上訴人公司忠孝分行於同年11月22日
  週五中午收受系爭收取命令後，於108年11月29日週五中午收
  受系爭另案6,455,000元扣押命令，扣除中間例假日2日，其期
  間僅相距5日，自難據此逕認其有因故意或過失而不法拖延給
  付系爭存款債權之侵權行為。
㈤另損害賠償之債，以實際上受有損害為成立要件，倘無損害，即不發生賠償問題，而債權人對債務人之債權，經執行法院實施分配後，雖未全額受償，惟債權人就該未受償之債權對於債務人依然存在，仍可再向債務人求償，尚難謂債權人已實際上受有損害（最高法院號78年度台上字第2130號判決意旨參照）。上訴人雖主張：伊因被上訴人拖延給付，致有他債權人黃文孝參與分配，而受有2,639,442元未受分配之損害等語。惟查上訴人對博全公司之債權，雖因他債權人黃文孝合法參與分配，而僅受配清償5,360,308元，而有2,639,442元之金額未受清償，然其不足額之債權仍屬存在，俟上訴人發現博全公司有可供執行之其他財產時，仍得提出債權憑證，再聲請對博全公司為強制執行，是上訴人對博全公司未受償之債權並未消滅，其總財產亦未減少，則上訴人主張其因被上訴人拖延給付，致有他債權人黃文孝參與分配，而受有2,639,442元未受分配之損害一節，亦無足取。
㈥因此，被上訴人辯稱：伊公司忠孝分行係於合理期間內依法辦
  理系爭收取命令事宜，並無故意或過失之不法行為等語，足以
  採信。此外，上訴人復未提出其他證據證明被上訴人有何以故
  意或過失不法侵害上訴人之權利，及上開損害與被上訴人之行
  為間有相當因果關係，揆諸前開說明，上訴人主張依侵權行為
  之法律關係，請求被上訴人賠償2,639,442元，難謂有據。
綜上所述，上訴人依民法第184條第1項前段規定，請求被上訴
  人給付上訴人2,639,442元，及自起訴狀繕本送達被上訴人之
  翌日即109年6月9日起至清償日止，按年息百分之5計算之利息
  ，為無理由，不應准許。原審為上訴人敗訴判決及駁回其假執
  行之聲請，經核於法並無不合，上訴意旨指摘原判決不當，聲
  明廢棄改判，為無理由，應駁回其上訴。
本件事證已臻明確，兩造其餘之攻擊或防禦方法及所用之證據
  ，經本院斟酌後，認為均不足以影響本判決之結果，爰不逐一
  論列，附此敘明。
據上論結，本件上訴為無理由，依民事訴訟法第449條第1項、
  第78條，判決如主文。
中　　華　　民　　國　　110 　年　　5 　　月　　12　　日
              民事第二庭    
                  審判長法  官  陳容正
                        法  官  劉素如
                        法  官  李昆曄
正本係照原本作成。
如不服本判決，應於收受送達後20日內向本院提出上訴書狀，其
未表明上訴理由者，應於提出上訴後20日內向本院補提理由書狀
（均須按他造當事人之人數附繕本）上訴時應提出委任律師或具
有律師資格之人之委任狀；委任有律師資格者，另應附具律師資
格證書及釋明委任人與受任人有民事訴訟法第466 條之1第1項但
書或第2項所定關係之釋明文書影本。如委任律師提起上訴者，
應一併繳納上訴審裁判費。
中　　華　　民　　國　　110 　年　　5 　　月　　13　　日

                        書記官  李華倫